臺灣嘉義地方法院民事判決　　　　　　　99年度勞訴字第23號
原　　　告
即反訴被告　鄭建明
訴訟代理人　黃逸柔律師
被　　　告
即反訴原告　有限責任台灣省嘉南禽畜生產合作社
法定代理人　李金聰
訴訟代理人　郭慧娟
　　　　　　黃輝燦
上列當事人間請求給付資遣費等事件，本院於中華民國100年6月
14日言詞辯論終結，判決如下：
    主  文
原告之訴及假執行之聲請均駁回。
本訴訴訟費用由原告負擔。
反訴原告之訴及假執行之聲請均駁回。
反訴訴訟費用由反訴原告負擔。
    事實及理由
甲、程序方面：
一、按被告於言詞辯論終結前，得在本訴繫屬之法院，對於原告
    提起反訴。反訴之標的，如專屬他法院管轄，或與本訴之標
    的及其防禦方法不相牽連者，不得提起；反訴，非與本訴得
    行同種之訴訟程序者，不得提起，民事訴訟法第259條、第2
    60條第1、2項分別定有明文。經核本件反訴標的與本訴標的
    及其防禦方法，在法律上或事實上均關係密切，審判資料有
    共通性或牽連性，自屬相牽連；至反訴標的金額雖未逾新台
    幣（下同）50萬元，惟被告既在應適用通常程序之本案繫屬
    中，提起應適用簡易程序之反訴，參酌民事訴訟法第435 條
    規定，此時應仍適用通常程序，且第一審程序雖有通常、簡
    易或小額程序之分，但除法律限制外，亦非謂彼此絕對不得
    行同種之訴訟程序，故本件反訴依民事訴訟法第259 條及第
    260條規定，應予准許。
二、次按訴狀送達後，原告不得將原訴變更或追加他訴，但擴張
    或減縮應受判決事項之聲明者，不在此限，民事訴訟法第25
    5條第1項第3 款定有明文。本件原告起訴時聲明：被告應給
    付原告761,877元及自民國（下同）99年6月30日起至清償日
    止，按年息百分之5 計算之利息。嗣於起訴狀繕本送達後變
    更其請求聲明為：被告應給付原告568,967元及99年6月30日
    起至清償日止，按年息百分之5 計算之利息。原告上開減縮
    ，核屬減縮應受判決事項之聲明，經核與上開規定相符，應
    予准許。
乙、實體方面：
壹、本訴部分：
一、本件原告即反訴被告起訴主張：
(一)原告即反訴被告自92年8 月14日起開始任職被告即反訴原告
    有限責任台灣省嘉南禽畜生產合作社，兩造簽訂以1年為1期
    之聘僱契約，任職期間屆至即再重新簽訂契約，又依原告所
    從事之工作內容為：「負責本縣（嘉義縣）境內養豬場死廢
    畜之集運業務…主要工作為資源回收車之駕駛，養豬場死廢
    畜收取並集運至化製廠」，又約明：「乙方（即原告）應注
    重服務品質，對定時集運客戶應按時收取，國定例假日不得
    停運，不定時客戶接獲聯絡應儘速處理」，亦即原告之工作
    時間是每天、每月、每年均係如此，並非係臨時性、短期性
    、季節性及特定性工作；且原告自受僱後至被告終止勞動契
    約期間，工作均未間斷過，故本件兩造之聘僱契約應屬不定
    期契約。嗣被告於99年6月8日以「台端與本社簽定聘僱集運
    人員合約書於99年6月30日到期，並於99年6月30日止正式終
    止合約，特此通知」為由，發函原告終止契約，並於同年 6
    月30日收回集運車，拒絕原告繼續為集運之工作。
(二)原告自92年8 月14日任職被告處起，至被告單方終止勞動契
    約即99年6月30日止，已有6年10月又16日之工作年資，被告
    因業務緊縮而解僱原告，原告自得依勞動基準法相關規定提
    起本訴，並請求給付資遣費、預告工資、未休特別休假之工
    資、勞健保及退休提撥金溢扣款，分述如下：
 1、預告工資：9,356元
    查被告因集運業務終止而據以終止與原告之勞動契約，則依
    勞動基準法第16條第1項第3款之規定，亦應於30日前預告終
    止契約，否則依同條第3 項之規定，被告應給付預告期間之
    工資。本件被告應於99年5 月31日發函通知原告終止契約，
    卻於6月8日才發函（原告10日才收到）通知，就此被告當應
    給付8日之預告工資，即9,356 元【計算式：35,086÷30×8
    ＝9,356】。
 2、資遺費：154,963元。
    被告既以「病死豬集運業務已結束」為由而終止雙方之勞動
    契約，依勞動基準法第17條之規定自應給付原告資遣費，查
    原告於被告處工作之年資為6年10月又16 日，其資遺費之基
    數依舊制為1年11月，依新制為5年，而原告最近6 個月之平
    均工資為35,086元，故本件原告依勞動基準法及勞工退休金
    條例相關規定請求之資遣費合計為154,963元。
 3、特別休假未休工資：78,359元
    依勞動基準法第39條規定：第36條所定之例假、第37條所定
    之休假及第38條所定之特別休假，工資應由雇主照給。雇主
    經徵得勞工同意於休假日工作者，工資應加倍發給。因季節
    性關係有趕工必要，經勞工或工會同意照常工作者，亦同。
    本件原告於任職期間，除例假日（7日休1日）外其餘均需風
    雨無阻工作，被告並未給予原告休假，總計原告依法得請求
    之特別休假為67日，是原告可請求92年8月14日至99年6月30
    日期間之特別休假未休工資合計為78,359元（計算式：35,0
    86 ÷30×67＝78,359）。
 4、勞健保及退休提撥金溢扣款：326,559元
    被告雖自93年2 月19日始為原告加入勞健保，但每月之勞健
    保費及退休金之提撥，由雇主即被告應負擔之部分，被告均
    從原告之薪資內扣繳，亦有薪資發放明細表可稽，自94 年7
    月1日起至99年6月30 日止合計溢扣薪資為326,559元，此部
    分之金額應係被告應自行負擔之部分，卻從原告應領之薪資
    內扣繳顯無正當理由，當應返還予原告。
(三)並聲明：1、被告應給付原告568,967元，及自99年6 月30日
    起算至清償日止，按年息百分之5計算之利息；2、原告願供
    擔保，請准宣告假執行；3、訴訟費用由被告負擔。
(四)對被告抗辯所為之陳述：
 1、由薪資之給付與獎金之約定可知兩造係屬於僱傭契約：
  (1)依勞動基準法第2條第1款、第3款、第6款之規定，可知勞動
    契約之勞工與雇主間具有使用從屬及指揮監督之關係，勞動
    契約非僅限於僱傭契約，關於勞務給付之契約，其具有從屬
    性勞動性質者，縱兼有承攬、委任等性質，自應屬勞動契約
    。又勞動契約為具有身分性質之契約，其勞務給付之義務，
    原則上係專屬於受僱勞工之義務，但經雇主同意，或習慣上
    允許他人代為勞動，或依勞動之性質，由他人代為勞動並無
    差異者，受僱勞工得使第三人代服勞務（最高法院89年度台
    上字第1301號裁判要旨可佐）。本件依兩造簽立之合約書內
    容觀之：原告不僅按月受領工作所得即薪資，還須遵守被告
    要求服務品質國定假日不得停運、車輛保養之義務、依被告
    指示收取集運服務費用並解繳予被告，且在服務期間必須遵
    守被告之一切工作規定，並負保密之責，此外尚須填具相關
    之工作報表（須含行車紀錄表、五聯單、過磅單、所收集戶
    與化製場之簽約資料）並按月統計回報送載運量等等，原告
    為被告服勞務顯係受被告之監督指示無訛。
  (2)被告提出之社員大會議程手冊稱原告於近7 年之期間，為何
    未就大會議程內所載之「現有聘僱職員」未登載其姓名乙事
    提出質疑，足證原告心知肚明原告並非被告之受僱員工云云
    。然查原告既非社員又基於工作性質不能停運，該社員大會
    議程手冊既不會給原告，原告亦不會去參加，蓋被告每年與
    被告簽約是事實，每月給付原告薪資是事實，原告怎會注意
    去爭執？又因契約已載明注重服務品質只要客戶有需求即須
    為之不得停運，從而原告就未能休假乙事當有認知，又何須
    提出爭議？
  (3)另就合作社集運工作之經營，被告曾於93年2 月17日之理事
    會議討論議案第7 項即有：「通過嘉義縣委託本社集運工作
    合約書如附件，呈報主管機關備查後執行。另化製車司機採
    約僱合約制，月薪以三萬五千元計算，納入本社勞保、團保
    及一般性福利」。又依被告於94年6 月28日之理事會議就經
    理工作報告中第（6） ：「本社員工勞退休金制度選擇提繳
    ，…選舉勞退新制者，計有…鄭建明及侯文利等7 人。…」
    亦明載原告係被告之員工。
  (4)於「嘉義縣養豬事業發展協會」委託被告經營集運業務後，
    雙方還就集運業務開協調會並決議：「新港、六腳、東石、
    布袋、太保、朴仔、蒜頭等海線鄉鎮由協會負責，鹿草、水
    上、中埔、竹崎、民雄、大林、溪口等山線鄉鎮由合作社負
    責，並本相互協調支援機制合作完成集運工作」，而被告提
    出之「嘉義縣養豬事業發展協會集運工作委託經營合約書」
    第2 項亦明載：「遇特殊狀況時，互相支援協助不得拒絕」
    甚明。經查，嘉義縣境除了協會及被告之集運車外，尚有民
    間之集運車（駕駛為第三人黃功義）從事集運業務，因集運
    業務之性質較特殊，導致後來發展為嘉義縣境之3 輛集運車
    均會互相支援集運業務，此為行之已久之業務需求及慣例，
    一切目的均是在於能即時集運轄區內之死廢畜，避免衛生上
    之問題，被告辯稱因原告於為被告服務期間還另幫其他人服
    集運業務，原告所為之業務不具排他性，故應屬承攬而非僱
    傭等語，恐係誤解僱傭契約之性質。
 2、就平均工資部份：
    被告雖抗辯工資應以底薪30,000元計，超出的部分是政府撥
    下來之獎金等語，然觀原告96年10月1日起至97年9月30  日
    期間投保薪資為30,300元，97年10月1日起至99年6月30日期
    間投保薪資為33,300元，足認原告之薪資並非僅為30,000元
    而已，再者原告每月均可領取按集運重量每公斤0.3 元計算
    之工作所得即薪資單上所載之績效獎金，此觀原告99年1 月
    至6 月之薪資發放明細表即得明悉，此「績效獎金」既係依
    原告當月實際勞務搬運重量每公斤0.3 元計算而得，自屬原
    告提供勞務而得，且每月必定發給。故就績效獎金分仍屬原
    告提供勞務之對價及經常性給付之給與，依勞動基準法第 2
    條第3 款及施行細則第10條規定，當屬工資之一部分，故原
    告主張平均薪資為35,086元。
 3、就保險理賠費用：
  (1)就被告抗辯原告「侵占」應屬於被告領取之斃死豬畜保險理
    賠費用合計51,370元，違反工作規則，故主張解除原告職務
    ，而無須負擔預告工資及資遣費等。然查兩造間僱傭契約終
    止之原因為被告因結束集運業務而終止，而非被告依勞動基
    準法第12條無須經預告而終止雙方之勞動契約，被告之抗辯
    實無理由。
  (2)再查，斃死豬畜保險理賠費用其全名應為「承保戶事故賠付
    證明核認費用」，本就由集運車之司機領取，因此保險當事
    人為農會與集運司機，司機之所以可領取此費用之給付，係
    因司機須負「應依當時甲方承保戶所開立『豬隻保險事故死
    亡理賠專用證明單』（三聯單）中，欲理賠事故死亡豬隻頭
    數確實核對清點，並核對理賠專用之標示牌號碼，無誤後簽
    名證明負責」；此不僅有嘉義市農會與原告所簽立之合約書
    為憑，並業經省農會保險部於94年開辦此承保業務後即經會
    議決議，此費用並不是保險給付，而係因原告需就理賠豬隻
    頭數及重量確實核對並證明負責之對價。
 4、原告並不否認證人王秀女證述原告有以訴外人黃功義之名義
    ，與張宏榮養豬場簽訂集運契約，並實際從事該養豬場之集
    運業務乙情。惟原告係為留住客戶才會徵得黃功義同意與客
    戶簽約，該簽約金6,000 元費用確實由黃功義取得，因該客
    戶是原告舊客戶，黃功義讓原告繼續集運，原告所獲得之利
    益為依所集運之重量交給化製廠過磅後，依每公斤0.3 元計
    算之薪資。而化製場過磅時均以集運車為過磅單位，而此過
    磅單均交由被告，被告從中可依過磅重量每公斤1.4 元計算
    之利得，該利得均由化製廠直接給付給被告。易言之，就證
    人養豬場之死廢畜集運業務，被告雖未與證人簽約，但因原
    告之集運業務亦同時受有每公斤1.1 元計算之淨利得。相較
    之下，被告應較為受利。
二、被告即反訴原告則以下列情詞資為抗辯，並聲明：1、原告
    之訴及假執行之聲請均駁回；2、訴訟費用由原告負擔：
(一)依民法第98條揭示：解釋當事人之契約，應以當事人立約當
    時之真意為準，而真意何在，又應以過去事實及其他一切證
    據資料為斷定之標準，不能拘泥文字致失真意。本件實不應
    僅以兩造所簽立之契約用語斷定法律從屬關係為限，而應從
    工作之實質內涵判定，故本件應為承攬契約而非僱傭契約，
    理由如下：
 1、被告即反訴原告係一法人團體，於71年11月登記成立，主要
    業務是採購、加工、製造動物用藥品及禽畜飼料販賣，清運
    死廢畜之工作並非被告之主要業務，因92年間嘉義地區有『
    嘉義縣養豬協會』與『嘉義縣養豬事業發展協會』因業務性
    質相近所以合併，由『嘉義縣養豬事業發展協會』存續，當
    時原告即反訴被告業向『嘉義縣養豬協會』承攬該項業務，
    嗣後由『嘉義縣養豬事業發展協會』概括承受權利義務，並
    委託被告暫時管理此『車號010-QV特製車輛』，因該項特定
    性工作非被告之主要經濟活動，被告與原告間始以『1年1簽
    』之方式轉包由原告執行，待99年3 月底該項承攬業務被通
    知在同年3月底將由該會收回，該特定業務工作已改為1個月
    1 簽之短期契約，足證原告明知且同意簽署該項「特定性工
    作」業告終止。
 2、依據勞動基準法第2條第6款規定：「勞動契約謂約定勞雇關
    係的契約」，故判斷是否為勞動契約之重點在於「從屬性」
    ，被告為一社團法人，每年須例行舉辦社員大會，於社員大
    會時所有從屬之員工均須到會場參加，且被告於每年年度社
    員大會議程手冊中慣例臚列組織人事表，有關當年度「現有
    聘僱職員」之職等、職別、承辦業務…等等均清楚載明於該
    書冊中，並發給所有會員查閱，自93年迄今長達近7 年之久
    ，於該「現有聘僱職員表」中均未有原告之姓名資料臚列其
    中，若如原告所言係受僱於被告，為何均未提出任何異議，
    顯有違常理。可見原告僅與被告間存在『承攬關係』而非僱
    傭關係，對於上開事實才會不予爭執。
 3、兩造所簽定之契約中雖有『僱傭』之疑義，但綜其歷史源由
    ；原告上班自由不受拘束，載送死廢畜之出勤休假概由原告
    自行安排，無須向被告打卡簽到，亦不須填寫事病假卡等行
    為，只有在每星期申請油資時才會至被告處，所以兩造間並
    無僱傭關係之從屬性；且多年來均未曾列入正式員工表列職
    等；另原告自行接收畜牧業者集運業務，受領收取之款項未
    為繳回…等等事實表象，足證兩造之關係係為『承攬』並非
    『僱傭』。
 4、另原告提出之合約書中，簽約期間為渠主張受僱於被告之期
    間98年11月1日起至99年4月30日止；其中合約書『乙方』當
    事人為『集運業者－鄭建明』，若是原告如其所主張係受僱
    於被告，豈可自稱集運業者並自行於外簽約承攬無數斃死豬
    集運工作並受領每頭0.4 元之報酬，從屬關係就是建立在雇
    主具有監督、指揮、考核受僱員工的關係上，員工對僱主也
    有忠實服勞務的義務。原告此種自相矛盾、違背事理之言行
    ，足證渠主提起本訴並無理由。
 5、在承攬關係中，承攬人可將承攬的工作部分交給第三人完成
    ，然依民法第484 條規定：「受僱人非經僱用人同意，不得
    使第三人代服勞務」，原告業已證稱並記明筆錄，不僅違反
    『忠誠性、服從性』亦違反『不可代替性』，不僅將原屬於
    被告之客戶轉介予『第三人－黃功義』，載送死廢畜之工作
    亦坦承由他人代為履行，若非原告確實了解並認知與被告間
    所存在之法律關係為『承攬』，豈敢恣意妄為？
 6、本件被告庭呈化製廠死廢畜入庫重量記錄表明白揭示，原告
    之工時係由渠自行彈性自訂，不需打卡、簽到，亦不受被告
    監督管理，何時休假亦不受被告管理監督，又原告更主張渠
    可同時間為不特定第三人從事勞務，非專為『被告』服勞務
    ，自行以獨立之『集運業者』名義邀約承攬同性質之工作，
    又可另行受領報酬（豬隻死亡保險核認費用），不須向被告
    知會或繳回，究其根本與『僱傭契約』之真意明顯背離，毫
    無『從屬性』可言。
 7、被告每年度末均就所屬員工依據81年3月8日社員大會通過制
    定之「台灣省嘉南禽畜生產合作社人事管理規範」，開會決
    議作成『考績統計獎懲調整表』，倘為正式員工均一體適用
    ，以便作為年終獎金之發放依據，經查94年起至99年止，上
    開表列人員均無原告在列，足證原告不僅不受被告指示每日
    進行例行工作，也不須於固定時間至公司上班，並接受出缺
    勤考核及獎懲，與被告間確實欠缺人格上及經濟上之從屬性
    ，綜上判斷應認兩造間實為承攬關係，而非勞動基準法上之
    僱傭關係。
 8、原告被溢扣『雇主應負擔之投保金額暨退休金提撥款』，但
    近7 年均沉默未為任何異議或不平，衡之常情顯然與一般受
    僱之人應有之反應大相逕庭，若非原告自知與被告間所締結
    為『承攬關係』，豈有默許之理。
 9、另查豬隻保險政策是由政府辦理豬隻死亡保險政策，主要係
    安定農民收入、穩定農村社會，以分擔養豬農民之飼育風險
    ，並藉由此項政策來配套協助減少斃死豬非法流用。依據「
    農業發展條例」第58條及「家畜保險辦法」相關規定，行政
    院農業委員會（以下簡稱農委會）於94年度起首度實施豬隻
    死亡保險，以各鄉鎮市區農會為承保單位，省及縣市農會為
    再保單位，由政府補助部分保險費，以鼓勵投保之養豬場依
    規定妥善處理斃死豬。養豬戶只要備妥承保資料（牧場登記
    證影本或畜禽飼養登記證影本、集運業者合約書、化製廠委
    託書、保費）即可加保。故保險契約當事人為『各鄉鎮市區
    農會』與『養豬戶』，非為『集運司機』，此有嘉義市農會
    豬隻死亡保險要保書、豬隻死亡保險單影本可稽。但此保險
    契約須要集運業者為履約輔助－協助清運、載送與確認斃死
    豬（保險標的）重量與規格，才會有「豬隻死亡保險事故賠
    付證明委託核認合約書」，其給付之對象為簽約之『集運業
    者』，非「集運司機」。若依原告主張渠受僱於被告，則此
    合約之履約輔助人應為被告，原告所為之法律權利義務應歸
    屬由僱主概括承受，故受領之台灣省農會保險事故賠款費用
    亦應繳回僱主，乃為理所當然。但原告卻認為渠為『集運業
    者』，可另行簽約受領賠付費用，若非渠自認與被告間存在
    為『承攬關係』，豈可明目張膽行不法情事？
(二)退萬步言，倘本件依原告所主張係僱傭關係，則兩造所簽訂
    者亦為『定期勞動契約』，即以公司承攬個案期間為勞動契
    約期間，承攬期滿時，勞資雙方之關係當然終止，依勞動基
    準法第18條規定定期勞工應無權要求資遣費與預告期工資；
    更何況被告於負責集運期間，利用職務之便，將自省農會保
    險部代為請領之斃死豬畜保險理賠費用共計51,370元，原告
    應繳回卻擅自侵吞未繳回，上該行為不僅違反工作規則，甚
    且已觸犯刑責，依勞動基準法第12條第4 款之規定，勞工違
    反勞動契約或工作規則，情節重大者，雇主無須預告即得終
    止勞動契約，故被告依法解除原告之職務，不須負擔預告之
    工資與資遣費。
(三)查被告所留存化製廠交付有關原告工作之天數，隨手翻查調
    得之磅單在98年全年度原告就有75天停休、而99年1 月起到
    99年6月30日止半年間，原告更有多達53 天未到化製廠繳交
    死廢畜，被告係認為與原告為『承攬關係』，才未於給付之
    薪資中扣減休假之款項，故原告主張渠自92年8 月14日起至
    99年6月30日將近7年期間無1 日停休，不僅與事實不符顯然
    違背常理，不足採信。
(四)原告稱97年間之保投保薪資由30,000元提高為33,300元…故
    主張原告之薪資並非僅30,000元而已…云云，惟此調漲並非
    被告主動為之，係中央健保局依據原告全年所得報稅資料主
    動核課，強行來函提高原告之勞保薪資級距，此有中央健保
    局南區分局函可證，故原告之認知與陳述顯與事實有誤。
(五)原告所提出之證人黃功義、張春福，前者為獨立之集運業者
    ，後者受僱於台南養豬協進會，均與被告在法律上各有獨立
    之人格，互相並無任何從屬或業務牽連之關係，渠等所證述
    「斃死豬集運司機互相支援為事實」一事，並不拘束被告，
    更無『蕭規曹隨』、互相規範之理。況且被告與原告承攬之
    關係於93年2月19日才開始，至於原告於93年2月19日以前究
    系受僱於何人，與被告無關，何況『嘉義縣養豬協會』與被
    告為各自獨立之法人團體，兩者之間又並無存在、消滅與繼
    受之關係可言。
(六)勞雇關係存續期間，勞工除有提供勞務的義務外，尚有忠誠
    、慎勤之義務，亦即勞工應保守公司的秘密及不得兼職或為
    競業行為的義務。而本件原告不論是『承攬』或『定期僱傭
    期間』均已公開、公然違反「競業禁止」與利用第三人「黃
    功義」名義或與其共同招攬王秀女等人，利用被告提供之車
    輛、油資、車輛磨耗等，從事相同之業務工作，則原告之競
    業行為已具有顯著背信性或顯著的違反誠信原則自屬不值保
    護，況且原告已自認將原屬於被告之簽約會員王秀女等人，
    於渠主張受僱於被告期間，轉給『黃功義』並代為收取簽約
    金云，不論簽約金是由原告自己侵吞或與『黃功義』朋分，
    均不影響原告業已違反僱傭契約中必要條件－受僱人對僱主
    應具備之忠誠性與服從性，故原告之主張並無理由。
三、本院之判斷：
    原告起訴主張自92、93年間起，兩造簽訂1年為1期之聘僱合
    約書，由原告受僱替被告之簽約客戶集運清理養豬場之死廢
    畜，每年約滿後再重行簽約，迄至99年6月8日，被告發函向
    原告表示「台端與本社簽定聘僱集運人員合約書於99年6 月
    30日到期，並於99年6 月30日止正式終止合約，特此通知」
    等語，片面終止兩造間聘僱契約，並於同年6 月30日收回集
    運車等情，為被告所不否認，並有原告所提出台灣省嘉南禽
    畜生產合作社聘僱集運人員合約書（本院卷第8 頁）、勞工
    保險被保險人投保資料表（本院卷第9 頁）、嘉義縣政府99
    年8月19日府社勞資字第0990116993號函文（本院卷第10、1
    1頁）、臺灣省嘉南禽畜生產合作社函文2份（本院卷第12頁
    ）、99年1月至6月份薪資發放明細表（本院卷第14、15頁）
    等影本附卷為憑，堪信為真實。至於原告另主張兩造間聘僱
    契約應屬勞動契約，必須適用勞動基準法，而被告因業務緊
    縮而解僱原告，依法應給付原告資遣費、預告工資、未休特
    別休假之工資、勞健保及退休提撥金溢扣款合計共 568,967
    元各情，則為被告所否認，並以前揭情詞置辯，從而本件應
    續予審究者即為：（一）本件兩造間簽立之聘僱合約書究竟
    屬於勞動契約或承攬關係？有無勞動基準法之適用？（二）
    兩造間之聘僱合約書若有勞動基準法之適用，被告是否應給
    付原告資遣費、預告工資、未休特別休假之工資、勞健保及
    退休提撥金溢扣款合計共568,967元？茲分述如下：
(一)本件兩造間簽立之聘僱合約書究竟屬於勞動契約或承攬關係
    ？有無勞動基準法之適用？
 1、按法律上以當事人一方提供勞務或服務作為該當事人主要義
    務之契約多端，並非僅限於勞動契約一種，因此並非全部之
    勞務給付者皆具備勞工之身分，均有勞動基準法之適用。依
    據我國學者之看法，適用勞動基準法規範之勞工，必須是在
    「從屬關係」下提供勞務者，始足當之，倘其提供勞務不具
    「從屬性」者，即非勞動基準法所規範之勞工。依據國內學
    者多數之看法，勞動基準法上勞工之「從屬性」表現在下述
    3 個面向（參閱王松柏著，勞動契約，收錄於臺灣勞動法學
    會叢書（1），勞動基準法釋義-施行二十年之回顧與展望，
    第54-59頁，新學林出版股份有限公司出版，98年9月2版1刷
    ）：第一、人格上從屬性：人格上從屬性所凸顯者為雇主可
    對勞工下指示，並對工作之進行給予指導，其中包括由雇主
    決定勞工從事何種工作、完成工作之手段、工作時間之指定
    及工作地點之安排；勞工則對雇主負有忠誠義務，保密義務
    及遵守雇主指示的義務。第二、經濟上從屬性：勞工單純提
    供勞力或知識技術，而其勞動力必須依賴雇主資源配合才能
    夠產生價值，且勞工之勞務給付是依附於雇主，為雇主之事
    業貢獻勞務，並非為自己事業之經營，亦非為自己賺取利潤
    。第三、組織上從屬性：勞工屬於雇主經營、生產團隊之成
    員，必須遵守團隊、組織之內部規則或程序規範，其勞務給
    付構成雇主事業經營整體的一部分，為事業生產過程中必要
    的一環，而非僅是雇主事業經營的附屬。
 2、我國司法實務上對於勞動基準法所規範勞工之看法，亦採納
    前述國內學者之看法，例如最高法院81年度台上字第347 號
    判決認為：「一般學理上亦認勞動契約當事人之勞工，具有
    下列特徵：(一)人格從屬性，即受雇人在雇主企業組織內，服
    從雇主權威，並有接受懲戒或制裁之義務；(二)親自履行，不
    得使用代理人；(三)經濟上從屬性，即受雇人並不是為自己之
    營業勞動而是從屬於他人，為該他人之目的而勞動；(四)納入
    雇方生產組織體系，並與同僚間居於分工合作狀態。勞動契
    約之特徵，即在此從屬性，又基於保護勞工之立場，一般就
    勞動契約關係之成立，均從寬認定，只要有部分從屬性，即
    應成立（其他相同意旨裁判，參見最高法院89年度台上字第
    1301號、92年度台上字第2361號判決）。
 3、本件被告雖自93年2 月19日起為原告加入勞工保險，但每月
    之勞工保險費用均從原告之薪資內扣繳，又原告為被告提供
    勞務或服務後，固係按月向被告領取勞務報酬及油資補貼，
    外觀上看似有雇主與勞工之關係，惟兩造間聘僱合約書所規
    範之勞務或服務，究竟是否屬於勞動基準法上勞動關係，不
    得僅以被告有無投保勞工保險或報酬發放方式作為認定之唯
    一依據，仍必須視被告為原告提供勞務或服務時，是否具有
    人格上、經濟上或組織上從屬性而定。經查：
  (1)原告固受被告委託為其簽約客戶載運養豬場之死廢畜，惟有
    關載運死廢畜之時間、路線或次數，完全由原告直接與被告
    之簽約客戶聯絡、協商，被告並無下命或指揮之權限，又原
    告提供勞務時間彈性，可自行安排，不需打卡、簽到，休假
    亦不受被告管理監督，此皆為原告所不否認，並經證人馬德
    芬及被告法定代理人李金聰到庭證述明確，堪認原告對於如
    何履行勞務，具有相當大自主性，被告並未予原告提供勞務
    上權威性指示，諸如出勤時間、地點或手段等事項皆委由原
    告自主管理，毋庸事先徵得被告之同意，在在足認原告提供
    勞務並無人格上從屬性。
  (2)況參諸原告在履行載運養豬場死廢畜之勞務時，自承有委託
    第三人黃功義、曾滄淮為其集運死廢畜之事實，經核與證人
    黃功義及曾滄淮於本院證述內容大致相符（詳本院卷第 356
    頁及第365 頁），由此可知，原告為被告提供勞務時，並毋
    須親自履行，而得自行使用代理人，俱足認原告提供勞務並
    無人格上從屬性甚明。原告就此雖辯稱：嘉義縣養豬事業發
    展協會委託被告經營集運業務後，有要求集運車應互相支援
    載運，不得拒絕，這是養豬場死廢畜集運性質之需求及慣例
    ，並非原告擅自使用第三人履行勞務云云，惟有關原告所指
    嘉義縣養豬事業發展協會要求集運車應互相支援乙節，經本
    院函詢嘉義縣養豬事業發展協會結果，該協會於100年5月27
    日回函稱：「本會於93年2 月與台灣省嘉南禽畜生產合作社
    簽立之『集運工作委託經營合約書』，其中合約第2 條所載
    『其收集路線與甲方協議後安排，遇特殊狀況時，互相支援
    協助不得拒絕』，此條文之約定僅於本會名下經農政主管機
    關核撥之集運車輛，不包括其他集運業者。以往本會載運死
    廢畜車輛如因故障需維修或有災害發生造成有大量畜禽死亡
    時，本會均會向合約的化製廠請求派車輛協助載運，未曾與
    私人集運業者相互支援載運之情事」，有該協會函文1 份在
    卷可參（本院卷第321-1 頁），足認原告辯稱嘉義縣養豬事
    業發展協會要求集運車應互相支援乙節，應僅限於經農政主
    管機關核撥之集運車輛，並不包括私人集運業者甚明，惟原
    告所委託載運之黃功義及曾滄淮，均屬私人集運業者，並非
    農政主管機關核撥之集運車輛，堪認原告是自行使用第三人
    履行勞務甚明。末參以證人黃功義、曾滄淮在本院證述受原
    告委託載運養豬場之死廢畜時，均未與被告聯絡，亦不知被
    告有無同意其等支援載運等語（本院卷第357頁、第365頁）
    ，實難認被告曾經知悉或同意原告使用第三人履行集運死廢
    畜之勞務，原告係自行聯絡安排第三人黃功義、曾滄淮代為
    清運死廢畜至明，在在足認原告在履行勞務上並無人格上從
    屬性。
  (3)有關原告有無自行在外與第三人黃功義共同招覽養豬場客戶
    部分，證人王秀女於本院審理中到庭證稱：「在95與96、99
    年是與被告簽訂病死畜清運契約，97、98年是與黃功義先生
    簽訂契約」、「（你是否認識黃功義？）不認識」、「因為
    被告當時本來有說要漲價，後來原告拿黃功義名義的合約來
    ，我有問他為何是跟黃功義簽約，他跟我說這份合約就是收
    原價6,000 元，所以我就簽了這份合約」、「與黃功義簽約
    的部分是原告拿來的」、「我都是拿錢給原告」、「95到99
    年度這5 年間，實際上都是原告來幫我清運病死畜」等語（
    本院卷第120 頁），由證人上開證詞可知，原告於97年及98
    年間，曾替黃功義招攬證人王秀女成為客戶，並代替黃功義
    簽約及向王秀女收取簽約金，嗣後2 年間更繼續為王秀女載
    運病死畜，足見原告除提供勞務為被告簽約客戶載運死廢畜
    外，亦為自己或雇主以外之人營業而勞動，同時賺取非歸屬
    雇主之利益，顯非僅為雇主事業而勞動，其勞務亦非完全依
    附於雇主，而無經濟上從屬性甚明。至於原告另辯稱是為留
    住客戶才會徵得黃功義同意與客戶簽約，惟化製場過磅時均
    以集運車為過磅單位，過磅重量每公斤1.4 元之利得，原告
    取得0.3元，被告亦同受有每公斤1.1元之利得，相較之下，
    被告應較為受利云云，惟原告此一說詞，非但不足證明其服
    勞務具有經濟上從屬性，反適足認定原告主觀上亦認為本身
    無經濟上從屬性，得在為被告提供勞務之外，另行為自己或
    雇主以外之人經營事業，實無足為有利原告之認定。末查，
    證人黃功義於100年6月14日在本院審理中具結證稱：是伊親
    自與王秀女簽約，亦是王秀女親自將簽約金交給伊，載運死
    廢畜是王秀女打電話跟伊聯絡云云（詳本院卷第355-358 頁
    ），所述非但與證人王秀女前揭證詞不符，甚至亦與原告所
    述相違，顯不值採信，不足援為有利原告之認定，至於證人
    黃功義在本院涉及偽證部分，將由本院依職權告發函請檢察
    署偵辦，附此敘明。
  (4)政府為鼓勵養豬戶妥善處理死廢畜，規劃辦理豬隻死亡保險
    ，以各地區農會為承保單位，由政府補助部分保險費，並由
    各地區農會與養豬戶簽立保險契約，再由各地區農會委託集
    運業者協助核對及清點簽約養豬戶事故死亡豬隻頭數，俟核
    認正確數目與重量後，再據以辦理保險理賠事宜，同時各地
    區農會亦發放核認事故死亡豬集之費用給集運業者，此有豬
    集死亡保險事故賠付證明委託核認合約書影本1 份在卷可參
    （本院卷第140 頁）。有關上開受託清點及核認事故死亡豬
    隻之委任契約，各地區農會簽約委託之對象及得受領核認費
    用之人，究竟應是「獨立營業之集運業者」，或者亦得為「
    受僱之集運司機」？兩造互有爭執，嗣經本院函詢臺灣省農
    會及嘉義市農會結果，臺灣省農會回函稱：「農會給付該費
    用對對象，係依據『豬隻死亡保險事故賠付證明委託核認合
    約書』載明之集運業者（姓名或單位），予以核撥」等語（
    本院卷第309 頁），嘉義市農會亦函覆稱：「本會以化製廠
    所在地直轄市縣市政府，動物防疫機關核認之斃死豬集運業
    者為簽約對象」等語（本院卷第318 頁），由上開回函可知
    ，各地區農會簽約委託清點及核認事故死亡豬隻之對象，應
    係「獨立營業之集運業者」，不包括單純「受僱之集運司機
    」甚明，從而，本件原告對外自命為「集運業者」，並與嘉
    義市農會及民雄鄉農會簽訂委託核認契約，受託為各地區農
    會清點及核認事故死亡豬隻，並領取核認費用，此有「豬隻
    死亡保險事故賠付證明委託核認合約書」影本2 份在卷可參
    （本院卷第140 頁），顯見原告在為被告提供勞務之外，亦
    為自己經營事業，並獲取利潤，並無經濟上從屬性甚明。
  (5)再從組織上關係觀察兩造間聘僱契約，證人即被告合作社之
    出納馬德芬在本院審理中證稱：「以合作社正式員工的話，
    都是需要打卡的，休假要寫假單，外出要填寫單據報備主管
    ，原告是否需要打卡我不知道，但原告請假程序不像我們正
    式員工需要填具假單」、「員工需要參加社員大會，每個人
    都要分派工作」、「原告沒有參加大會也沒有報告」、「每
    個員工都有年終獎金與考績獎金，考績獎金是考績甲等是給
    一個月，考乙半個月，原告沒有考績，我確定他沒有考績表
    」、「（你是否知道原告有無領年終獎金？）有意思意思給
    予，不是如同正式員工是經過理事會決定要當年度發給多少
    年終獎金」等語（本院卷第365-368 頁），由證人馬德芬前
    揭證詞以觀，原告在外出、休假、社員大會之工作分派、考
    績及年終獎金等內部事項上，均與被告正式員工有所歧異，
    亦與被告內部管理及工作規範顯有不同，足認原告所提供勞
    務並非被告事業生產過程中必要的一環，而僅是被告事業經
    營上附屬業務，原告提供勞務亦無組織上從屬性，同堪認定
    。況參諸被告之法定代理人李金聰亦到庭陳稱：「因為載運
    病死畜的事務是讓原告承攬，但是原告的親戚黃碧章來擔任
    理事之後，一直要求我們幫他加保勞保，由於雙方是承攬關
    係，所以我們才想說可以幫他加保，但是保費必須要由原告
    自己支付」、「我們當初就認定原告不是我們的員工，所以
    當然不用幫他提撥退休金」等語（本院卷第369 頁），由此
    益徵兩造在簽訂系爭聘僱契約時，被告係以招募承攬集運死
    廢畜之意思與原告簽約，雖亦通融為原告辦理勞工保險，惟
    雙方約定應由被告自行負擔保險費用，此等作法與常情並不
    相違，自不得僅以被告為原告投保勞工保險乙節，逕認兩造
    間聘僱契約有勞動基準法之適用。
  (6)綜上所述，本件兩造雖簽訂聘僱契約，約定由原告提供勞務
    替被告客戶集運死廢畜，並由被告每月發給報酬及油資，惟
    原告所提供之勞務，並不具有人格上、經濟上或組織上從屬
    性，已如前述，亦即原告並非基於「從屬關係」為被告提供
    勞務，足見兩造間所簽訂聘僱合約書之性質較接近「承攬」
    或「委任」關係，非屬勞動基準法所規範之勞動契約，應無
    勞動基準法之適用。
(二)被告是否應給付原告資遣費、預告工資、未休特別休假之工
    資、勞健保及退休提撥金溢扣款合計共568,967元？
    本件兩造間所簽訂聘僱合約書之性質既近似「承攬」或「委
    任」契約，非屬勞動基準法所規範之勞動契約，而無勞動基
    準法之適用，已如前述，則原告本於勞動基準法及勞工退休
    金條例等規定，請求被告給付原告資遣費、預告工資、未休
    特別休假之工資、勞健保及退休提撥金溢扣款合計共568,96
    7元，自屬無理由，應予駁回。
貳、反訴部分：
一、本件反訴原告即被告主張：
(一)民法第184 條規定「因故意或過失，不法侵害他人之權利者
    ，負損害賠償責任」。本件反訴被告即原告於負責集運期間
    ，利用反訴原告提供之車輛、油耗、保險與客戶資料，將反
    訴原告原有之客戶私下轉由自己或第三人承接，將代領之公
    庫款項占為己有，渠利用職務之便所收取之簽約金，向省農
    會收取之款項與公物私用等行為造成反訴原告權益受損，其
    故意不法侵害反訴原告之權利，應負損害賠償責任，爰依侵
    權行為之法律關係，請求下列賠償：
 1、簽約金：102,000元。
    反訴被告於93年2 月19日起為反訴原告從事斃死豬集運業務
    ，駕駛由反訴原告提供之車牌010-QV號集運車，且油資、保
    險費用與損耗修繕費用均由反訴原告負擔，反訴被告依誠實
    信用原則，應僅替與反訴原告簽約之客戶從事集運清理工作
    ，非與反訴原告簽約之客戶依法依約應不得為其清運。故依
    兩造合約及反訴被告本訴中主張，渠係受僱於反訴原告，則
    依僱傭關係前提及存續期間反訴被告所受領之業務款項應返
    還繳交與反訴原告，反訴被告於97年度至99年度間被查獲駕
    駛反訴原告提供之車輛為第三人王秀女…等人從事集運清理
    死廢畜之業務，並假借第三人黃功義之名義簽約，經計算反
    訴被告共收取計102,000元之款項。
 2、溢領油資費用：162,694元。
    第三人方寶欽、吳條智、李金木等3 人所在地為嘉義縣朴子
    市崁前里坎前，王秀女、李淵燦所在地為嘉義縣民雄鄉○○
    村○○路290 號，反訴被告居住地位於義竹鄉埤前村埤子頭
    ，經GPS計算上開三地距離分別為8.94公里與31.17公里，共
    計為40.11 公里，依照99年5月13日至99年6月29日反訴被告
    所請領之油資費用計算平均每公里油耗為4.96元，則反訴被
    告溢領油資費用計162,694元。
 3、保險費用與損耗修繕費用之分擔額：55,545元。
    反訴原告97年度保險費用與損耗修繕費用支出總額為162,41
    7元，98年為170,858元，以簽約基本戶30戶計算核與反訴被
    告經查獲之私載客戶5人應分擔之金額計算所得。
 4、省農會保險部斃死豬畜保險理賠費用：51,370元。
    反訴被告於負責集運期間，利用職務之便，將自省農會保險
    部代為請領之斃死豬畜保險理賠費用，共計51,370元。
(二)爰聲明：1、反訴被告應給付反訴原告371,609元，及自反訴
    狀繕本送達反訴被告之翌日起至清償日止，按年息百分之五
    計算之利息；2、反訴原告願供擔保，請准宣告假執行；3、
    訴訟費用由反訴被告負擔。
二、反訴被告即原告則以下列情詞資為抗辯，並聲明駁回反訴原
    告即被告之反訴，訴訟費用由反訴原告負擔。
(一)本件反訴與本訴並無牽連關係，此外本訴係為普通訴訟程序
    ，而反訴之標的價額為371,609 元，應屬簡易訴訟程序，故
    非屬得行同一種訴訟程序，依法本件反訴之提起與法未合，
    應予以駁回。
(二)就反訴原告主張之金額答辯如下：
 1、簽約金102,000 元部分：蓋第三人王秀女等人係因反訴原告
    欲調高簽約金，其等始與第三人黃功義簽約，從而反訴原告
    當無此簽約金損失可謂。且簽約金反訴被告並未收取入袋，
    而係全轉交給黃功義收取無訛，故反訴原告並未有此損害。
 2、溢領油資費用162,694 元及保險費用與損耗修繕費用55,545
    元部分：第三人王秀女等人之畜養場均係在反訴被告集運業
    務之路線上，反訴被告均並無須額外奔走，且第三人黃功義
    本身亦參與實際集運工作，反訴被告至多1星期前往集運1次
    而已，證人王秀女所述並不實在，故反訴被告雖偶有集運王
    秀女等5 人之畜場病死畜，但對集運車輛之油資損耗並無影
    響。
 3、省農會保險部斃死豬畜保險理賠費用51,370元部分：此筆費
    用本即反訴被告有權領取，反訴原告主張有此損害並無理由
    。況上開第三人王秀女等人既非與反訴原告簽約，此筆費用
    亦與反訴原告無關，反訴原告之主張實無理由，另外反訴原
    告因反訴被告集運上開5 人之死廢畜，而獲有化製廠按每公
    斤1.4 元計算之利益當應加以扣除，反訴原告並未因此受有
    損失反而得利，故而反訴原告之反訴顯無理由。
三、本院之判斷：
    反訴原告於本院審理中，固對反訴被告提起反訴主張反訴被
    告於負責集運期間，利用反訴原告提供之車輛、油耗、保險
    與客戶資料，將反訴原告原有客戶私下轉由自己或第三人承
    接，將代領之公庫款項占為己有，該等故意不法侵害反訴原
    告之權利，應負損害賠償責任云云，惟查：
(一)本件兩造間聘僱契約並無勞動基準法之適用，業經本院認定
    如前，則反訴被告為反訴原告提供勞務集運死廢畜，本非基
    於「從屬關係」為之，故反訴被告在為反訴原告提供勞務之
    同時，亦為第三人黃功義介紹客戶，或互相支援集運死廢畜
    ，甚至與各地區農會簽約清點及核認事故死亡豬隻而賺取費
    用，自非法所不許，難認係不法侵害反訴原告之權利，故反
    訴原告主張損失簽約金及核認事故死亡豬隻費用，尚乏實據
    ，應予駁回。更何況反訴原告亦自承：「如果法官認為兩造
    是承攬關係，那我們就認為不用向反訴被告請求這些反訴聲
    明的主張」等語（本院卷第373 頁），足認反訴原告亦自認
    在非從屬關係之「承攬」或「委任」關係下，反訴被告上開
    為個人經營事業之舉，非屬不法侵權行為甚明。
(二)況依證人曾滄淮及黃功義於本院之證述，上開證人均曾受反
    訴被告之委託，為反訴原告之客戶集運死廢畜，且大多是由
    於該日載運路線相同，才會因順路互相委託對方支援載運（
    本院卷第356頁、第365頁），由是以觀，反訴被告與證人黃
    功義互相支援載運死廢畜，是屬於有來有往之雙向行為，復
    係出於路線相同而支授載運，故本難認係何人得利何人受損
    ，而應屬互有受益之舉，故反訴原告依此主張反訴被告溢領
    油資費用、保險費用與損耗修繕費用云云，自屬無據，亦應
    予駁回。
、綜上所述，原告本訴部分主張兩造間聘僱契約，有勞動基準
    法之適用，並依勞動基準法及勞工退休金條例等法律關係，
    請求被告給付資遣費、預告工資、未休特別休假之工資、勞
    健保及退休提撥金溢扣款合計共568,967 元，自屬無理由，
    應予駁回；至於原告之請求既已受敗訴判決，其假執行之聲
    請已失所附麗，應併予駁回。反訴原告即被告反訴部分主張
    反訴被告即原告私下為他人介紹客戶，或互相支援集運死廢
    畜，甚至賺取核認事故死亡豬隻之費用，屬於不法侵權行為
    ，依侵權行為之法律關係，請求反訴被告賠償簽約金、核認
    事故死亡豬隻費用、溢領油資、保險費用與損耗修繕費用等
    主張，亦無理由，同應予駁回；至於反訴原告之請求既已受
    敗訴判決，其假執行之聲請已失所附麗，應併予駁回。
肆、本件本訴及反訴部分，事證均已臻明確，兩造其餘主張與攻
    擊防禦方法，以及證人黃碧章及張春福之證詞，均僅涉其他
    單位組織之作法，經核與本件兩造間爭執無涉，亦與本案判
    決結果無影響，爰不一一予以審酌，附此說明。
伍、據上論結，本件原告之訴為無理由，反訴原告之反訴亦為無
    理由，依民事訴訟法第78條，判決如主文。
中    華    民    國   100    年    6     月    28    日
                  民一庭法  官  周俞宏
以上正本係照原本作成
如對本判決上訴須於判決送達後20日內向本院提出上訴狀
如委任律師提起上訴者，應一併繳納上訴審裁判費。
中    華    民    國   100    年    6     月    28    日
                            書記官  劉怡欣